【裁判字號】    88,上,1594
【裁判日期】    890229
【裁判案由】    清償借款
【裁判全文】
臺灣高等法院民事判決  八十八年度上字第一五九四號
      上  訴  人   內政部營建署
      法定代理人   林益厚
      訴訟代理人   黃秀雄
                   江勝明
                   程權勝
                   張學文
      被 上訴 人   甲○○  .
                              .
右當事人間清償借款事件，上訴人對於中華民國八十八年九月十六日臺灣基隆地方法
院八十八年度訴字第一七六號第一審判決提起上訴，本院判決如左：
      主      文
原判決關於駁回上訴人後開第二項之訴部分及訴訟費用之裁判均廢棄。
被上訴人應再給付上訴人新台幣貳佰玖拾柒萬元，及(一)其中新台幣壹佰陸拾萬元部分
，自民國八十八年八月二十五日起至清償日止，按年息百分之五‧０七五計算之利息
暨自民國八十八年八月二十六日起至清償日止，按上開利率百分之五十計算之違約金
；(二)其餘新台幣壹佰參拾柒萬元部分，自民國八十八年八月二十五日起至清償日止，
按年息百分之八‧０七五計算之利息暨自民國八十八年八月二十六日起至清償日止，
按上開利率百分之五十計算之違約金。
第一、二審訴訟費用由被上訴人負擔。
      事      實
甲、上訴人方面：
一、聲明：如主文所示。
二、陳述：除與原判決記載者相同予以引用外，補稱：
(一)、本件貸款契約第十條約定「貴府（上訴人）對借款人（被上訴人）所為之通知催
    告或其他意思表示，均以到達承購住宅之處所時發生效力，不因借款人他遷或拒
    絕收受送達而受影響」依契約自由原則合法有效。上訴人八十八年三月二十三日
    催繳本息函依約生通知催告之效力，不因被上訴人他遷而受影響。
(二)、依上開契約第八條規定催告仍不清償，被上訴人依約喪失分期攤還權利，本金二
    百九十七萬元視為到期。
(三)、縱催告通知函因被上訴人他遷無法送達，惟原審法院將起訴狀繕本及言詞辯論通
    知書依法公示送達，生通知催告效力，故依約至遲自八十八年八月十六日起喪失
    分期攤還權利，全部債務視為到期。
三、證據：與原判決記載者相同予以引用外，補提內政部營建署八八營署北管字第○
    五一一一四號、○五三三一九號函、基隆市政府八八基府宅管字第○二六二九二
    號函、八十八年三月二十八日退郵、八十八年七月二十八日台灣時報二十一版影
    本各一件。
乙、被上訴人方面：
    被上訴人經合法通知，未於言詞辯論期日到場，亦未提出準備書狀作何聲明及陳
    述，無聲明及陳述可資記載。
      理      由
甲、程序方面：
一、上訴人原為台灣省政府，因台灣省政府功能業務與組織調整，有關國民住宅產權
    、貸款契約、管理機關等相關事宜，已由「內政部營建署」概括承受，有內政部
    營建署八十八年八月十二日八八營署北管字第０五一一一四號函及八十八年八月
    二十六日八八營署北財字第０五三三一九號函在卷可稽（見本院卷第二一－二三
    頁），上訴人聲明承受訴訟，依法應予准許。
二、被上訴人經合法通知，未於言詞辯論期日到場，查無民事訴訟法第三百八十六條
    所列各款情形，准由上訴人聲請由其一造辯論而為判決。
乙、實體方面：
一、上訴人主張：被上訴人於民國（下同）八十五年六月二十五日向伊借用新台幣（
    下同）二百九十七萬元，約定借款期間為三十年，其中一百六十萬元，利息按年
    息百分之五‧一五計算，其餘一百三十七萬元，利息按年息百分之八‧一五計算
    ，並均採機動利率，自簽約日起每滿一年調整一次，其償還方法，自借款日起前
    五年按月付息不還本，自第六年起，分三百期按月平均攤還本息，於每月之二十
    五日各支付一次，按期應攤還之金額如到期未能償付時，應就逾期欠繳本息部分
    ，按日加收按原貸款利率百分之五十計算之違約金，如積欠貸款本息達三個月，
    經催告仍不清償者，一經上訴人或臺灣土地銀行通知，全部債務視為到期（即喪
    失期限之利益），被上訴人即應於通知之日起二個月內繳還全部借款本息，如仍
    逾期不還，除依法追償外，並應就逾期欠繳本息部分，按日加收按原貸款利率百
    分之五十計算之違約金。被上訴人僅依約付至八十七年七月二十五日該期止之利
    息（依金融業之慣例，利息僅計至八十七年七月二十四日止），自八十七年八月
    二十五日該期起即未再支付等事實，業據提出國民住宅貸款契約及國民住宅貸款
    借據各一件、放款帳卡影本二張、放款催償通知書一件及遭郵局退回之信封一個
    為證（見原審卷第九－十二頁、第二十二頁），經核與其所述相符，參以被上訴
    人現已去向不明，期日通知書係以公示送達之方法為之，衡情應不可能向上訴人
    為清償等情，上訴人之主張自堪信為真實。
二、依卷附國民住宅貸款契約第十條約定：「貴府（上訴人）對借款人（被上訴人）
    所為之通知催告或其他意思表示，均以到達承購住宅之處所時，發生效力，不因
    借款人他遷或拒絕收受送達而受影響。」此項約定，依契約自由原則，自屬合法
    有效。另依上開契約第八條約定：「借款人積欠貸款本息達三個月，經催告仍不
    清償者，即喪失分期攤還之權利，全部債務視為到期，除依法追償外，並按本契
    約第四條之規定標準加收違約金（利息均照計）。經查被上訴人自八十七年七月
    二十五日即未繳息，有卷附放款帳卡影本可稽（見原審卷第十一－十二頁），而
    上訴人之代理人台灣土地銀行於八十七年十二月七日發「土地銀行基隆分行放款
    催償通知書」催告被上訴人清償逾欠本息，亦有卷附放款催償通知書及遭郵局退
    回之信封可證（見原審卷第二二頁）。依上開說明，被上訴人經催告而仍未清償
    ，即已喪失分期償還之權利，全部債務視為到期，故上訴人請求本金二百九十七
    萬元部分，即應視為全部到期，並依約加收違約金。次查原上訴人台灣省政府所
    屬基隆市政府亦曾於八十八年三月二十三日以八八基府宅管字第０二六二九二０
    號函請被上訴人繳清貸款本息（見本院卷第二五頁），雖於八十八年三月二十八
    日被以「此人已搬走」退郵（見原審卷第二六頁），但依上開約定，即已發生通
    知催告之效力，不因被上訴人他遷而受影響，被上訴人依約即喪失分期攤還之權
    利，全部債務視為到期，故應繳還全部借款本息。而被上訴人迄未清償，上訴人
    提起本件訴訟請求如原判決訴之聲明所示，洵屬有據，應予准許。
三、綜上，原判決判命被上訴人應給付上訴人（一）以一百六十萬元為本金，自八十
    七年七月二十五日起至八十八年八月二十四日止按年息百分之五‧０七五計算之
    利息及自八十七年八月二十六日起至清償日止按上開利率之百分之五十計算之違
    約金，暨（二）以一百三十七萬元為本金，自八十七年七月二十五日起至八十八
    年八月二十四日止按年息百分之八‧０七五計算之利息及自八十七年八月二十六
    日起至清償日止按上開利率之百分之五十計算之違約金，固無不合。惟駁回上訴
    人其餘請求，則有未洽。上訴意旨就原判決不利於己部分加以指摘，求予之棄改
    判，為有理由，自應由本院將之改判如主文第二項所示。
四、據上論結：本件上訴為有理由，依民事訴訟法第四百五十條、第四百六十三條、
    第三百八十五條第一項前段、第七十八條，判決如主文。
中      華      民      國    八十九    年      二      月    二十九    日
                                臺灣高等法院民事第十庭
                                      審判長法  官  林  敬  修
                                            法  官  黃  騰  耀
                                            法  官  劉  勝  吉
右正本係照原本作成。
如不服本判決，應於收受送達後二十日內向本院提出上訴書狀，其未表明上訴理由者
，並應於提出上訴後二十日內向本院補提理由書狀（均須按他造當事人之人數附繕本
）。
中      華      民      國    八十九    年      三      月      三      日
                                            書記官  李  翠  齡


司法院資訊處製作；財團法人民間司法改革基金會備份。
